

```{r setup, include=FALSE}
knitr::opts_chunk$set(
  echo = TRUE,
  warning = FALSE,
  message = FALSE,
  fig.width = 10,
  fig.height = 6
)
```

# Introduction

This document presents a complete analysis pipeline for flow cytometry data including:

- Data transformation (arcsinh)
- Dimensionality reduction (t-SNE, UMAP)
- Clustering analysis
- Statistical testing between conditions

---

# 1. Setup and Library Loading

```{r libraries}
library(flowCore)
library(dplyr)
library(tidyr)
library(Rtsne)
library(devtools)
library(CellVizR)
library(ggplot2)
library(gridExtra)
library(tibble)
library(lme4)
library(lmerTest)

library(pheatmap)
library(cluster)
library(gridExtra)
library(cluster)
library(mclust)


library(flowCore)
library(flowWorkspace)
#library(spade)
#library(Rtsne)

library(igraph)
library(RANN) 
library(ggrepel)

library(here)
# Set global seed for reproducibility
set.seed(123)
library(tidytext)
```

---

# 2. Data Import


```{r data-import}
data_dir <- here("Myeloid_data")

fcs_files <- list.files(
  data_dir,
  pattern = "\\.fcs$",
  full.names = TRUE
)

cat("Found", length(fcs_files), "FCS files\n")
head(fcs_files)
```


```{r flowset-creation}
# Create flowSet object (contains all cells, markers, and samples)
flow_set <- read.flowSet(fcs_files)
```

---

# 3. Data Transformation

Apply arcsinh transformation to handle skewed intensity distributions typical in cytometry data. This transformation compresses high intensities while preserving resolution at low signals.

```{r transformation}
# Get marker names
marker_names <- colnames(flow_set)

# Create and apply arcsinh transformation
transformation <- arcsinhTransform()
transform_list <- transformList(from = marker_names, tfun = transformation)
transformed_flowset <- transform_list %on% flow_set
```

---

# 4. Data Consolidation

Combine all samples into a single data frame for analysis.

```{r data-consolidation}
# Combine all samples into a single data frame
data <- data.frame()

for (i in seq_along(transformed_flowset)) {
  # Extract and clean sample name
  sample_name <- basename(fcs_files)[i]
  sample_name <- gsub("\\.fcs$", "", sample_name)
  
  # Extract expression data
  sample_data <- data.frame(exprs(transformed_flowset[[i]]))
  sample_data$sample <- sample_name
  
  # Combine
  data <- rbind(data, sample_data)
}

# Rename columns with marker names
markernames_vec <- markernames(transformed_flowset)
colnames(data) <- c("Time", markernames_vec, "sample")

# Display unique conditions
conditions <- unique(substr(data$sample, 1, 5))
cat("Unique conditions:", paste(conditions, collapse = ", "), "\n")
```

# 5. Data Preprocessing

```{r markers-definition}
markers_cytokines <- c(
  "IL1a", "IFNa", "IL4", "IFNg",
  "IL6", "IL8", "IL10", "IL12",
  "IP10", "MCP1", "Mip1b", "TNFa"
)

markers_clustering <- c(
  # Chemokine receptors
  "CCR5", "CCR7", "CXCR4",
  
  # CD11 family
  "CD11c", "CD11a", "CD11b",
  
  # Fc receptors / activation
  "CD64", "CD23", "CD32", "CD16", "CD86",
  
  # Lineage
  "CD123", "CD45", "CD20", "CD14",
  "CD4", "CD3", "CD66", "CD8",
  
  # Antigen presentation
  "HLADR"
)
```

---

# 7. CellVizR Analysis Pipeline

```{r cellvizr-import}
# Define markers to exclude from CellVizR analysis
exclude_markers <- c(
  # Technical / beads / DNA
  "Time", "Cell_length", 
  "(Rh103)Di", "(Xe131)Di", "(Cs133)Di", "(La139)Di",  
  "(Ce140)Di", "(Gd155)Di", "(Yb173)Di", "(Lu176)Di", 
  "(Ir191)Di", "(Ir193)Di",
  "density", "cluster",
  "IL1a", "IFNa", "IL4", "IFNg",
  "IL6", "IL8", "IL10", "IL12",
  "IP10", "MCP1", "Mip1b", "TNFa", "CD3", "CD8", "CD20", "CD4"
)


DataCell <- import(
  fcs_files,
  filetype = "fcs",
  transform = "arcsinh",
  exclude.markers = exclude_markers,
  d.method = "uniform",
  parameters.method = list("target.percent" = 0.2)
)
```

---

# 8. Metadata Preparation

```{r metadata-creation}
metadata <- data.frame(
  individual = sapply(strsplit(gsub("\\.fcs$", "", basename(fcs_files)), "_"), `[`, 2),
  condition = ifelse(grepl("^PBD", gsub("\\.fcs$", "", basename(fcs_files))),
                     "Post-Boost", "Post-Prime"),
  timepoint_full = sapply(strsplit(gsub("\\.fcs$", "", basename(fcs_files)), "_"), `[`, 1),
  stringsAsFactors = FALSE
)

# Extraire UNIQUEMENT le jour (nombre après PBD ou PPD)
# PBD03H00 → 03
# PPD14H00 → 14
metadata$timepoint <- as.numeric(gsub("P[PB]D([0-9]+)H.*", "\\1", metadata$timepoint_full))

# Les rownames doivent être **exactement** les noms des samples FCS importés
rownames(metadata) <- gsub("\\.fcs$", "", basename(fcs_files))

metadata
```

```{r}
metadata_cellvizr <- data.frame(
  individual = metadata$individual,
  condition = metadata$condition,
  timepoint = metadata$timepoint,
  row.names = rownames(metadata)
)

metadata_cellvizr
```



```{r metadata-assignment}
DataCell <- assignMetadata(
  DataCell,
  metadata = metadata_cellvizr
)
```



# 9. Manifold Generation and Clustering


```{r umap-generation}
# Generate UMAP manifold
DataCell <- generateManifold(
  DataCell,
  method = "UMAP"
)
```

```{r}
# Clustering computation from the manifold 
DataCell <- identifyClusters(DataCell, 
                             space = "manifold", 
                             method = "kmeans", 
                             centers = 50, 
                             nstart = 3)
```

# PCA

```{r}

# 1. PRÉPARER LES DONNÉES
sample_abundance <- DataCell@matrix.abundance %>%
  t() %>%
  as.data.frame() %>%
  rownames_to_column("sample") %>%
  left_join(metadata %>% rownames_to_column("sample"), by = "sample")

# 2. PCA GLOBALE
abundance_matrix <- sample_abundance %>% 
  select(-sample, -individual, -condition, -timepoint, -timepoint_full) %>%
  as.matrix()

pca_result <- prcomp(abundance_matrix, scale. = TRUE, center = TRUE)

# 3. EXTRAIRE COORDONNÉES
pca_data <- data.frame(
  PC1 = pca_result$x[, 1],
  PC2 = pca_result$x[, 2],
  sample = sample_abundance$sample,
  condition = sample_abundance$condition,
  timepoint = sample_abundance$timepoint,
  individual = sample_abundance$individual
)

# 4. VARIANCE EXPLIQUÉE
variance_explained <- round(100 * summary(pca_result)$importance[2, 1:2], 1)

# 5. PLOT AVEC AXES EN GRAS
p_pca_bold <- ggplot(pca_data, 
                     aes(x = PC1, y = PC2, 
                         color = condition, 
                         shape = as.factor(timepoint))) +

  # Points
  geom_point(size = 4, alpha = 0.8) +
  
  # Ellipses
  stat_ellipse(aes(group = condition), 
               level = 0.95, 
               linetype = "dashed",
               size = 1) +
  
  # Couleurs
  scale_color_manual(
    values = c("Post-Prime" = "#E69F00", "Post-Boost" = "#0072B2"),
    name = "Condition"
  ) +
  
  # Formes
  scale_shape_manual(
    values = c("0" = 15, "1" = 16, "3" = 17, "14" = 18),
    name = "Days",
    labels = c("Day 0", "Day 1", "Day 3", "Day 14")
  ) +
  
  labs(
    title = "PCA - Prime vs Boost Over Time",
    subtitle = paste0("n = ", nrow(pca_data), " samples"),
    x = paste0("PC1 (", variance_explained[1], "% variance)"),
    y = paste0("PC2 (", variance_explained[2], "% variance)")
  ) +
  
  theme_minimal() +
  theme(
    legend.position = "right",
    panel.grid.major = element_line(color = "gray90"),
    panel.border = element_rect(color = "gray70", fill = NA),
    legend.box = "vertical",
    # Texte des axes en gras
    axis.title.x = element_text(face = "bold", size = 12),
    axis.title.y = element_text(face = "bold", size = 12),
    axis.text.x = element_text(face = "bold", size = 10),
    axis.text.y = element_text(face = "bold", size = 10),
    plot.title = element_text(face = "bold", size = 14)
  )

print(p_pca_bold)
#ggsave("pca_bold_axes.pdf", p_pca_bold, width = 10, height = 7)
```

# Cinétique globale des populations

```{r}

# TRANSPOSER matrix.abundance
abundance <- DataCell@matrix.abundance %>%
  t() %>%  # ← AJOUTER CETTE LIGNE pour transposer
  as.data.frame() %>%
  tibble::rownames_to_column(var = "sample")

# Ajouter metadata (version complète avec toutes les colonnes)
metadata$sample <- rownames(metadata)

abundance_long <- abundance %>%
  left_join(metadata, by = "sample") %>%
  pivot_longer(
    cols = -c(sample, individual, condition, timepoint, timepoint_full),
    # OU alternative plus explicite :
    # cols = matches("^[0-9]+$"),  # Sélectionne uniquement les colonnes numériques
    names_to = "cluster",
    values_to = "percentage"
  )

# Calculer moyenne et SEM par condition, timepoint et cluster
abundance_kinetics <- abundance_long %>%
  group_by(condition, timepoint, cluster) %>%
  summarise(
    n_samples = n(),
    mean_pct = mean(percentage, na.rm = TRUE),
    sem = sd(percentage, na.rm = TRUE) / sqrt(n()),
    .groups = "drop"
  )

```


```{r kinetics-top-clusters}
# Identifier les clusters les plus abondants (top 10)
top_clusters <- abundance_long %>%
  group_by(cluster) %>%
  summarise(mean_abundance = mean(percentage, na.rm = TRUE)) %>%
  arrange(desc(mean_abundance)) %>%
  slice_head(n = 15) %>%
  pull(cluster)

# Filtrer pour ne garder que les top clusters
abundance_kinetics_top <- abundance_long %>%
  filter(cluster %in% top_clusters) %>%
  group_by(condition, timepoint, cluster) %>%
  summarise(
    n_samples = n(),
    mean_pct = mean(percentage, na.rm = TRUE),
    sem = sd(percentage, na.rm = TRUE) / sqrt(n()),
    .groups = "drop"
  )

```
## Version 3 : Comparaison Prime vs Boost côte à côte

```{r kinetics-time-windows}
# Diviser en phases : Early (0-3j), Mid (3-7j), Late (7-28j)
abundance_phases <- abundance_long %>%
  mutate(
    phase = case_when(
      timepoint <= 3 ~ "Early (0-3d)",
      timepoint > 3 ~ "Late (14d)"
    ),
    phase = factor(phase, levels = c("Early (0-3d)", "Late (14d)"))
  ) %>%
  filter(cluster %in% top_clusters) %>%
  group_by(condition, phase, cluster) %>%
  summarise(
    mean_pct = mean(percentage, na.rm = TRUE),
    sem = sd(percentage, na.rm = TRUE) / sqrt(n()),
    .groups = "drop"
  )

p8_phases <- ggplot(abundance_phases,
                    aes(x = phase,
                        y = mean_pct,
                        fill = cluster)) +
  geom_col(position = "dodge", width = 0.7) +
  geom_errorbar(
    aes(ymin = mean_pct - sem, ymax = mean_pct + sem),
    position = position_dodge(width = 0.7),
    width = 0.3
  ) +
  facet_wrap(~condition, nrow = 2, scales = "free_y") +
  labs(
    title = "Temporal Phases Analysis",
    subtitle = "Comparing early and late responses",
    x = "Response Phase",
    y = "Mean % of Total Cells"
  ) +
  theme_minimal() +
  theme(
    legend.position = "bottom",
    axis.text.x = element_text(angle = 45, hjust = 1),
    strip.text = element_text(face = "bold", size = 11)
  ) + scale_fill_manual(
  values = c(
    "#5B8FF9",  # bleu doux
    "#61DDAA",  # vert doux
    "#65789B",  # bleu gris
    "#F6BD16",  # ocre léger
    "#7262FD",  # violet gris
    "#78D3F8",  # bleu clair
    "#9661BC",  # violet doux
    "#F6903D",  # orange doux
    "#008685",  # teal désaturé
    "#F08BB4",  # rose doux
    "#9CDA7F",  # vert clair pastel
    "#BFBFBF",  # gris neutre
    "#C2C8D5",  # gris bleuté
    "#FFD666",  # jaune pastel
    "#8C8C8C"   # gris foncé
  )
)




 
  guides(fill = guide_legend(nrow = 2))

print(p8_phases)
```


```{r kinetics-significant-changes}
# Calculer le fold-change max pour chaque cluster
cluster_dynamics <- abundance_long %>%
  group_by(cluster, condition) %>%
  summarise(
    baseline = mean(percentage[timepoint == 0], na.rm = TRUE),
    peak = max(percentage, na.rm = TRUE),
    fold_change = peak / (baseline + 0.01),  # +0.01 pour éviter division par 0
    .groups = "drop"
  )

# Identifier clusters avec forte dynamique (FC > 2)
dynamic_clusters <- cluster_dynamics %>%
  filter(fold_change > 2) %>%
  pull(cluster) %>%
  unique()

# Plot uniquement les clusters dynamiques
abundance_kinetics_dynamic <- abundance_long %>%
  filter(cluster %in% dynamic_clusters) %>%
  group_by(condition, timepoint, cluster) %>%
  summarise(
    mean_pct = mean(percentage, na.rm = TRUE),
    sem = sd(percentage, na.rm = TRUE) / sqrt(n()),
    .groups = "drop"
  )

```


#metacluster

```{r}

extract_metaclusters_from_heatmap <- function(DataCell, hm.exp, n_metaclusters = 6) {
  
  # 1. Utiliser l'ordre des clusters de la heatmap
  cluster_order <- hm.exp$order.clusters
  
  # 2. Profils des clusters
  cluster_profiles <- data.frame(
    cluster = as.character(DataCell@identify.clusters),  # ← as.character() ajouté
    DataCell@matrix.expression
  ) %>%
    group_by(cluster) %>%
    summarise(across(everything(), median, na.rm = TRUE))
  
  # 3. Clustering (dans le même ordre que heatmap)
  heatmap_data <- cluster_profiles %>%
    column_to_rownames("cluster") %>%
    as.matrix()
  
  hclust_result <- hclust(dist(heatmap_data), method = "ward.D2")
  metaclusters <- cutree(hclust_result, k = n_metaclusters)
  
  # 4. Mapping
  cluster_to_meta <- data.frame(
    cluster = names(metaclusters),
    metacluster = paste0("MC", metaclusters)
  )
  
  # 5. Profils des metaclusters
  metacluster_profiles <- cluster_profiles %>%
    mutate(cluster = as.character(cluster)) %>%
    left_join(cluster_to_meta, by = "cluster") %>%
    group_by(metacluster) %>%
    summarise(across(-cluster, median, na.rm = TRUE))
  
  # 6. Top 5 marqueurs par metacluster
  top_markers <- metacluster_profiles %>%
    pivot_longer(-metacluster, names_to = "marker", values_to = "expression") %>%
    group_by(metacluster) %>%
    slice_max(expression, n = 17) %>%
    arrange(metacluster, desc(expression))
  
  # 7. Résumé
  summary_table <- top_markers %>%
    group_by(metacluster) %>%
    summarise(
      top_markers = paste(marker, collapse = " > "),
      .groups = "drop"
    ) %>%
    left_join(
      cluster_to_meta %>% 
        group_by(metacluster) %>% 
        summarise(
          n_clusters = n(),
          clusters = paste(cluster, collapse = ", ")
        ),
      by = "metacluster"
    )
  
  return(list(
    cluster_to_metacluster = cluster_to_meta,
    metacluster_profiles = metacluster_profiles,
    top_markers = top_markers,
    summary = summary_table,
    hclust = hclust_result,
    cluster_order = cluster_order,
    cluster_profiles = cluster_profiles    # ← AJOUTER
  ))
}
# 1. Créer la heatmap CellVizR
hm.exp <- plotHmExpressions(
  DataCell, 
  markers = colnames(DataCell@matrix.expression),
  clusters = unique(DataCell@identify.clusters),
  metaclusters = 6
)

gridExtra::grid.arrange(hm.exp)

# 2. Extraire les metaclusters
meta_results <- extract_metaclusters_from_heatmap(DataCell, hm.exp, n_metaclusters = 6)

cluster_profiles <- meta_results$cluster_profiles
# 3. Voir les résultats
print(meta_results$summary)

# 4. Voir les top marqueurs détaillés
print(meta_results$top_markers)
```


```{r}

# Préparer les données avec le bon ordre
top_markers_ordered <- meta_results$top_markers %>%
  mutate(
    metacluster = factor(metacluster, levels = paste0("MC", 1:6))
  )

# GRAPHIQUE CORRIGÉ
p_top_markers <- ggplot(top_markers_ordered,
                        aes(x = reorder_within(marker, expression, metacluster),  # ← CORRECTION ICI
                            y = expression,
                            fill = metacluster)) +
  geom_col(width = 0.7) +
  coord_flip() +
  scale_x_reordered() +  # ← NÉCESSAIRE avec reorder_within
  facet_wrap(~metacluster, scales = "free_y", ncol = 2) +
  scale_fill_manual(
    values = c(
      "MC1" = "#9CDA7F",
      "MC2" = "#78D3F8",
      "MC3" = "lightpink",
      "MC4" = "lightgrey",
      "MC5" = "#FFD666",
      "MC6" = "#9B59B6"
    )
  ) +
  labs(
    title = "Top 10 Markers per Metacluster",
    subtitle = "Markers ranked by median expression within each metacluster",
    x = "Marker",
    y = "Median Expression (arcsinh transformed)"
  ) +
  theme_minimal() +
  theme(
    legend.position = "none",
    strip.text = element_text(face = "bold", size = 11),
    panel.spacing = unit(1.5, "lines"),
    axis.text.y = element_text(size = 8, face = "bold"),
    plot.title = element_text(face = "bold", size = 14),
    plot.subtitle = element_text(size = 10)
  )

print(p_top_markers)
```


```{r expr-long-creation}
# Préparer les métadonnées
metadata_fixed <- data.frame(
  sample = rownames(metadata),
  condition = metadata$condition,
  timepoint = metadata$timepoint,
  individual = metadata$individual,
  stringsAsFactors = FALSE
)

# Construire expr_long : expression de chaque cellule, par cluster et marqueur
expr_long <- data.frame(
  cluster = DataCell@identify.clusters,
  sample  = DataCell@samples,
  DataCell@matrix.expression
) %>%
  left_join(metadata_fixed, by = "sample") %>%
  pivot_longer(
    cols      = -c(cluster, sample, condition, timepoint, individual),
    names_to  = "marker",
    values_to = "expression"
  )

cat("Dimensions expr_long:", nrow(expr_long), "lignes x", ncol(expr_long), "colonnes\n")
cat("Clusters uniques:", n_distinct(expr_long$cluster), "\n")
cat("Marqueurs uniques:", n_distinct(expr_long$marker), "\n")
cat("Conditions:", paste(unique(expr_long$condition), collapse = ", "), "\n")
```



#Tests stats
```{r tests-stats}
# 2. STATISTIQUES PAR GROUPE
group_stats <- expr_long %>%
  group_by(cluster, marker) %>%
  summarise(
    n_total      = n(),
    n_prime      = sum(condition == "Post-Prime", na.rm = TRUE),  # ← corrigé
    n_boost      = sum(condition == "Post-Boost", na.rm = TRUE),  # ← corrigé
    n_conditions = n_distinct(condition),
    has_na       = any(is.na(expression)),
    .groups = "drop"
  )

# Groupes avec problèmes
problems <- group_stats %>%
  filter(n_conditions < 2 | n_prime < 3 | n_boost < 3)

cat("Groupes problématiques:", nrow(problems), "\n")
if(nrow(problems) > 0) print(head(problems, 10))

# 3. TESTS STATISTIQUES
stats_results <- expr_long %>%
  group_by(cluster, marker) %>%
  summarise(
    n_prime    = sum(condition == "Post-Prime", na.rm = TRUE),       # ← corrigé
    n_boost    = sum(condition == "Post-Boost", na.rm = TRUE),       # ← corrigé
    mean_prime = mean(expression[condition == "Post-Prime"], na.rm = TRUE),  # ← corrigé
    mean_boost = mean(expression[condition == "Post-Boost"], na.rm = TRUE),  # ← corrigé
    p_value = if(n_prime >= 3 & n_boost >= 3 & n_distinct(condition) == 2) {
      tryCatch(
        wilcox.test(expression ~ condition, exact = FALSE)$p.value,
        error = function(e) NA_real_
      )
    } else {
      NA_real_
    },
    .groups = "drop"
  ) %>%
  mutate(
    diff = mean_boost - mean_prime,
    padj = p.adjust(p_value, method = "BH", n = sum(!is.na(p_value)))
  )

cat("\n=== RÉSULTATS ===\n")
cat("Tests effectués:", sum(!is.na(stats_results$p_value)), "\n")
cat("Tests non effectués:", sum(is.na(stats_results$p_value)), "\n")

significant <- stats_results %>%
  filter(!is.na(padj), padj < 0.05) %>%
  arrange(padj)

cat("Différences significatives (FDR < 0.05):", nrow(significant), "\n\n")
print(significant %>% select(cluster, marker, mean_prime, mean_boost, diff, p_value, padj) %>% head(20))
```


```{r}
# 1. VOIR LES TOP RÉSULTATS
cat("=== TOP 20 DIFFÉRENCES ===\n")
top_20 <- significant %>%
  arrange(padj) %>%
  head(20) %>%
  select(cluster, marker, mean_prime, mean_boost, diff, p_value, padj)

print(top_20)

# 2. QUELS MARQUEURS SONT LE PLUS SOUVENT SIGNIFICATIFS ?
marker_summary <- significant %>%
  group_by(marker) %>%
  summarise(
    n_clusters_affected = n(),
    mean_diff = mean(diff, na.rm = TRUE),
    median_diff = median(diff, na.rm = TRUE),
    max_diff = max(abs(diff), na.rm = TRUE)
  ) %>%
  arrange(desc(n_clusters_affected))

cat("\n=== MARQUEURS LES PLUS AFFECTÉS ===\n")
print(marker_summary)

# 3. QUELS CLUSTERS SONT LE PLUS AFFECTÉS ?
cluster_summary <- significant %>%
  group_by(cluster) %>%
  summarise(
    n_markers_affected = n(),
    markers = paste(marker, collapse = ", ")
  ) %>%
  arrange(desc(n_markers_affected))

cat("\n=== CLUSTERS LES PLUS AFFECTÉS ===\n")
print(head(cluster_summary, 20))
```




#Volcano plot


```{r}
# ==============================================================================
# VOLCANO PLOT AVEC METACLUSTERS SYNCHRONISÉS
# ==============================================================================

# 1. UTILISER LE MAPPING DÉJÀ EXTRAIT DE LA HEATMAP
# (au lieu de refaire un clustering indépendant)
cluster_to_meta <- meta_results$cluster_to_metacluster

# 2. EXTRAIRE TOP 3 MARQUEURS PAR METACLUSTER (depuis meta_results)
top_markers_per_meta <- meta_results$top_markers %>%
  group_by(metacluster) %>%
  slice_max(expression, n = 3) %>%
  summarise(
    top3_markers = paste(marker, collapse = ", "),
    .groups = "drop"
  )

# 3. CRÉER ANNOTATIONS COMPLÈTES
metacluster_annotations <- data.frame(
  metacluster = c("MC1", "MC2", "MC3", "MC4", "MC5", "MC6"),
  cell_type = c(
    "APC",
    "Neutrophils 2",
    "Neutrophils 3",
    "Monocytes",
    "Neutrophils 4",
    "Neutrophils 1"
  ),
  short_name = c(
    "Neutro.1",
    "Neutro.2",
    "Neutro.3",
    "Monocytes",
    "Neutro.4",
    "APC"
  )
) %>%
  left_join(top_markers_per_meta, by = "metacluster")

# 4. TESTS STATISTIQUES SUR ABONDANCE
cluster_abundance_stats <- abundance_long %>%
  group_by(cluster) %>%
  summarise(
    n_prime = sum(condition == "Post-Prime", na.rm = TRUE),
    n_boost = sum(condition == "Post-Boost", na.rm = TRUE),
    mean_prime = mean(percentage[condition == "Post-Prime"], na.rm = TRUE),
    mean_boost = mean(percentage[condition == "Post-Boost"], na.rm = TRUE),
    
    p_value = if(n_prime >= 3 & n_boost >= 3) {
      tryCatch(
        wilcox.test(percentage ~ condition, exact = FALSE)$p.value,
        error = function(e) NA_real_
      )
    } else {
      NA_real_
    },
    .groups = "drop"
  ) %>%
  mutate(
    diff = mean_boost - mean_prime,
    padj = p.adjust(p_value, method = "BH", n = sum(!is.na(p_value)))
  )

# 5. AJOUTER METACLUSTERS + ANNOTATIONS
# ⚠️ UTILISER cluster_to_meta DE meta_results au lieu de refaire le clustering
cluster_abundance_stats <- cluster_abundance_stats %>%
  mutate(cluster = as.character(cluster)) %>%  # S'assurer du bon type
  left_join(cluster_to_meta, by = "cluster") %>%
  left_join(metacluster_annotations, by = "metacluster")

# 6. PRÉPARER VOLCANO AVEC DIRECTION
volcano_clusters <- cluster_abundance_stats %>%
  filter(!is.na(p_value)) %>%
  mutate(
    neg_log10_padj = -log10(padj),
    significant = !is.na(padj) & padj < 0.05,
    direction = case_when(
      significant & diff > 0 ~ "Higher in Boost",
      significant & diff < 0 ~ "Higher in Prime",
      TRUE ~ "Not significant"
    ),
    direction = factor(direction, levels = c("Higher in Boost", "Higher in Prime", "Not significant")),
    # Ordonner les metaclusters
    metacluster = factor(metacluster, levels = paste0("MC", 1:6))
  )

# 7. TOP CLUSTERS À LABELER (top 2 par metacluster pour éviter surcharge)
top_clusters_labeled <- volcano_clusters %>%
  filter(significant) %>%
  group_by(metacluster) %>%
  slice_max(abs(diff), n = 2) %>%
  ungroup()

# 8. VOLCANO PLOT FINAL
p_volcano_final <- ggplot(volcano_clusters,
                          aes(x = diff, y = neg_log10_padj, 
                              color = metacluster,
                              fill = metacluster,
                              shape = direction)) +
  
  # Points avec tailles différentes
  geom_point(aes(size = ifelse(significant, 4, 2)), alpha = 0.8, stroke = 0.5) +
  
  # Lignes de seuil
  geom_hline(yintercept = -log10(0.05), linetype = "dashed", color = "gray50") +
  geom_vline(xintercept = 0, linetype = "solid", color = "gray50") +
  
  # LABELS
  geom_text_repel(
    data = top_clusters_labeled,
    aes(label = paste0("C", cluster, "\n", short_name)),
    size = 3.5,
    fontface = "bold",
    max.overlaps = Inf,
    box.padding = 0.8,
    segment.color = "gray40",
    show.legend = FALSE
  ) +
  
  # COULEURS PAR METACLUSTER (synchronisées avec la heatmap)
  scale_color_manual(
    values = c(
      "MC1" = "#9CDA7F",
      "MC2" = "#78D3F8",
      "MC3" = "lightpink",
      "MC4" = "lightgrey",
      "MC5" = "#FFD666",
      "MC6" = "#9B59B6"
    ),
    labels = setNames(
      paste0(
        levels(volcano_clusters$metacluster), ": ",
        metacluster_annotations$cell_type,
        "\n(", metacluster_annotations$top3_markers, ")"
      ),
      levels(volcano_clusters$metacluster)
    ),
    name = "Metacluster Phenotype",
    drop = FALSE  # Garder tous les niveaux même si absents
  ) +
  
  scale_fill_manual(
    values = c(
      "MC1" = "#9CDA7F",
      "MC2" = "#78D3F8",
      "MC3" = "lightpink",
      "MC4" = "lightgrey",
      "MC5" = "#FFD666",
      "MC6" = "#9B59B6"
    ),
    guide = "none"
  ) +
  
  # FORMES PAR DIRECTION
  scale_shape_manual(
    values = c(
      "Higher in Boost" = 24,
      "Higher in Prime" = 25,
      "Not significant" = 21
    ),
    name = "Direction"
  ) +
  
  scale_size_identity() +
  
  labs(
    title = "Volcano Plot - Cluster Abundance: Boost vs Prime",
    subtitle = paste0(sum(volcano_clusters$significant), 
                     " significant clusters (FDR < 0.05)"),
    x = "Difference in % Abundance (Boost - Prime)",
    y = "-Log10(adjusted p-value)"
  ) +
  
  theme_minimal() +
  theme(
    legend.position = "right",
    legend.text = element_text(size = 9, lineheight = 1.2),
    legend.title = element_text(size = 11, face = "bold"),
    legend.key.height = unit(1.2, "cm"),
    legend.box = "vertical",
    panel.border = element_rect(color = "gray70", fill = NA),
    plot.title = element_text(face = "bold", size = 14),
    axis.title = element_text(face = "bold", size = 12)
  ) +
  
  # Organiser les légendes
  guides(
    color = guide_legend(
      order = 1,
      override.aes = list(
        size = 5, 
        shape = 21, 
        fill = c("#9CDA7F", "#78D3F8", "lightpink", "lightgrey", "#FFD666", "#9B59B6")
      )
    ),
    shape = guide_legend(
      order = 2,
      override.aes = list(size = 5, fill = "gray30", color = "gray30")
    )
  )

print(p_volcano_final)

# ==============================================================================
# VÉRIFICATION DE LA SYNCHRONISATION
# ==============================================================================

cat("\n=== VÉRIFICATION METACLUSTERS ===\n")
cat("Metaclusters dans heatmap:", paste(unique(meta_results$cluster_to_metacluster$metacluster), collapse = ", "), "\n")
cat("Metaclusters dans volcano:", paste(unique(volcano_clusters$metacluster), collapse = ", "), "\n")

# Comparer les clusters par metacluster
comparison <- meta_results$cluster_to_metacluster %>%
  arrange(metacluster, cluster) %>%
  group_by(metacluster) %>%
  summarise(
    clusters_heatmap = paste(sort(cluster), collapse = ", "),
    .groups = "drop"
  ) %>%
  left_join(
    volcano_clusters %>%
      filter(!is.na(metacluster)) %>%
      arrange(metacluster, cluster) %>%
      group_by(metacluster) %>%
      summarise(
        clusters_volcano = paste(sort(unique(cluster)), collapse = ", "),
        .groups = "drop"
      ),
    by = "metacluster"
  )

cat("\n=== COMPARAISON CLUSTERS PAR METACLUSTER ===\n")
print(comparison)

# 9. RÉSUMÉS
cat("\n=== RÉSUMÉ PAR DIRECTION ===\n")
direction_summary <- volcano_clusters %>%
  filter(significant) %>%
  group_by(direction) %>%
  summarise(n = n(), .groups = "drop")
print(direction_summary)

cat("\n=== RÉSUMÉ PAR METACLUSTER ===\n")
metacluster_summary <- volcano_clusters %>%
  filter(significant) %>%
  group_by(metacluster, cell_type) %>%
  summarise(
    n_clusters = n(),
    n_boost = sum(direction == "Higher in Boost", na.rm = TRUE),
    n_prime = sum(direction == "Higher in Prime", na.rm = TRUE),
    .groups = "drop"
  )
print(metacluster_summary)

# ==============================================================================
# TABLEAU RÉCAPITULATIF PAR METACLUSTER
# ==============================================================================

metacluster_detail <- volcano_clusters %>%
  group_by(metacluster, cell_type) %>%
  summarise(
    n_total_clusters = n(),
    n_significant = sum(significant, na.rm = TRUE),
    mean_diff = mean(diff, na.rm = TRUE),
    clusters_list = paste(unique(cluster), collapse = ", "),
    .groups = "drop"
  ) %>%
  left_join(top_markers_per_meta, by = "metacluster") %>%
  arrange(metacluster)

cat("\n=== DÉTAIL PAR METACLUSTER ===\n")
print(metacluster_detail)
```



```{r}
# Display manifold overlay by 'markers'  
plotManifold(DataCell, 
             markers = "CD86",
             samples = NULL,
             downsampling = 20000)
```

```{r}
# Display manifold overlay by 'cluster' 
plotManifold(DataCell, markers = "clusters", downsampling = 20000) + 
  ggplot2::guides(color = "none")
```


# Abondance sur clusters apc



```{r}

# 1. IDENTIFIER LES TOP 10 CLUSTERS PAR SCORE APC
# ------------------------------------------------
apc_expression <- cluster_profiles %>%
  select(cluster, HLADR, CD86) %>%
  filter(cluster != 48) %>%
  mutate(
    # Standardisation des valeurs (z-score : moyenne=0, SD=1)
    HLADR_scaled = scale(HLADR)[,1],
    CD86_scaled = scale(CD86)[,1],
    # Score composite : somme des z-scores
    apc_score = HLADR_scaled + CD86_scaled
  ) %>%
  arrange(desc(apc_score))

cat("\n=== TOP 20 CLUSTERS PAR SCORE APC ===\n")
print(head(apc_expression, 20))

# MODIFICATION : Prendre les TOP 10 directement (au lieu d'un seuil percentile)
apc_clusters <- apc_expression %>%
  slice_head(n = 10) %>%  # TOP 10 CLUSTERS
  pull(cluster) %>%
  as.character()

cat("\n=== TOP 10 CLUSTERS APC SÉLECTIONNÉS ===\n")
cat("Clusters:", paste(apc_clusters, collapse = ", "), "\n")

# Voir leurs scores
top10_scores <- apc_expression %>%
  slice_head(n = 10) %>%
  select(cluster, HLADR, CD86, apc_score)

cat("\nScores des TOP 10:\n")
print(top10_scores)

# 2. CARACTÉRISATION PHÉNOTYPIQUE
# --------------------------------
apc_phenotype_summary <- cluster_profiles %>%
  filter(cluster %in% apc_clusters) %>%
  pivot_longer(-cluster, names_to = "marker", values_to = "expression") %>%
  group_by(cluster) %>%
  slice_max(expression, n = 5) %>%
  summarise(top5_markers = paste(marker, collapse = ", "), .groups = "drop")

cat("\n=== TOP 5 MARQUEURS PAR CLUSTER APC ===\n")
print(apc_phenotype_summary)

# Vérifier leur appartenance aux metaclusters
apc_meta_assignment <- meta_results$cluster_to_metacluster %>%
  filter(cluster %in% apc_clusters) %>%
  left_join(metacluster_annotations, by = "metacluster") %>%
  arrange(metacluster)

cat("\n=== RÉPARTITION PAR METACLUSTER ===\n")
print(table(apc_meta_assignment$cell_type))

# ==============================================================================
# 3. ANALYSE D'ABONDANCE
# ==============================================================================

apc_abundance <- abundance_long %>%
  filter(cluster %in% apc_clusters) %>%
  group_by(sample, condition, timepoint, individual) %>%
  summarise(
    total_apc_pct = sum(percentage, na.rm = TRUE),
    .groups = "drop"
  ) %>%
  mutate(
    condition = factor(condition, levels = c("Post-Prime", "Post-Boost")),
    timepoint = factor(timepoint, levels = c("0", "1", "3", "14"))
  )

# Test statistique global Prime vs Boost
wilcox_test_apc <- wilcox.test(total_apc_pct ~ condition, data = apc_abundance)

cat("\n=== TEST GLOBAL ABONDANCE : PRIME VS BOOST ===\n")
cat("Test de Wilcoxon (non-paramétrique)\n")
cat("H0 : Les distributions Prime et Boost sont identiques\n")
cat("p-value:", format(wilcox_test_apc$p.value, scientific = TRUE), "\n")
if(wilcox_test_apc$p.value < 0.001) {
  cat("Conclusion : Différence hautement significative (***)\n")
} else if(wilcox_test_apc$p.value < 0.01) {
  cat("Conclusion : Différence très significative (**)\n")
} else if(wilcox_test_apc$p.value < 0.05) {
  cat("Conclusion : Différence significative (*)\n")
} else {
  cat("Conclusion : Pas de différence significative (ns)\n")
}

summary_apc <- apc_abundance %>%
  group_by(condition) %>%
  summarise(
    n = n(),
    mean = mean(total_apc_pct),
    median = median(total_apc_pct),
    sd = sd(total_apc_pct),
    .groups = "drop"
  )

cat("\n=== RÉSUMÉ ABONDANCE ===\n")
print(summary_apc)

fc_abundance <- summary_apc$mean[2] / summary_apc$mean[1]
cat("\nFold-change Boost/Prime:", round(fc_abundance, 2), "×\n")

# BOXPLOT ABONDANCE (séparé)
library(ggpubr)

p_abundance <- ggplot(apc_abundance, 
                      aes(x = timepoint, y = total_apc_pct, fill = condition)) +
  geom_boxplot(color = "black", width = 0.7, outlier.shape = NA, alpha = 0.8) +
  geom_point(position = position_jitterdodge(dodge.width = 0.7, jitter.width = 0.15),
             color = "black", size = 2, alpha = 0.5) +
  stat_compare_means(
    aes(group = condition),
    method = "wilcox.test",
    label = "p.signif",
    size = 7,
    fontface = "bold",
    hide.ns = FALSE
  ) +
  scale_fill_manual(values = c("Post-Prime" = "skyblue", "Post-Boost" = "#C2C8D5")) +
  labs(
    title = "APC Abundance (Top 10 HLADR+ CD86+ Clusters)",
    subtitle = paste0("Clusters: ", paste(apc_clusters, collapse = ", ")),
    x = "Days Post-Vaccination",
    y = "% of Total Cells",
    fill = "Condition"
  ) +
  theme_classic() +
  theme(
    plot.title = element_text(face = "bold", size = 15, hjust = 0.5),
    plot.subtitle = element_text(size = 10, hjust = 0.5),
    axis.title = element_text(face = "bold", size = 13),
    axis.text = element_text(face = "bold", color = "black", size = 11),
    legend.position = "bottom",
    legend.title = element_text(face = "bold", size = 12)
  )

print(p_abundance)

# ==============================================================================
# 4. ANALYSE MFI (INTENSITÉ D'EXPRESSION)
# ==============================================================================

# Préparer métadonnées
metadata_fixed <- data.frame(
  sample = rownames(metadata),
  condition = metadata$condition,
  timepoint = metadata$timepoint,
  individual = metadata$individual,
  stringsAsFactors = FALSE
)

# Extraire les cellules des TOP 10 clusters APC uniquement
cell_data <- data.frame(
  cluster = DataCell@identify.clusters,
  sample = DataCell@samples,
  DataCell@matrix.expression
) %>%
  left_join(metadata_fixed, by = "sample")

# Calculer MFI UNIQUEMENT sur les cellules des TOP 10 clusters APC
apc_mfi_data <- cell_data %>%
  filter(cluster %in% apc_clusters) %>%  # FILTRAGE CRUCIAL
  group_by(sample, condition, timepoint, individual) %>%
  summarise(
    MFI_HLADR = median(HLADR, na.rm = TRUE),
    MFI_CD86 = median(CD86, na.rm = TRUE),
    n_cells = n(),
    .groups = "drop"
  ) %>%
  mutate(
    condition = factor(condition, levels = c("Post-Prime", "Post-Boost")),
    timepoint = factor(timepoint, levels = c("0", "1", "3", "14"))
  )

cat("\n=== NOMBRE DE CELLULES APC PAR ÉCHANTILLON ===\n")
cat("Médiane:", median(apc_mfi_data$n_cells), "\n")
cat("Range:", min(apc_mfi_data$n_cells), "-", max(apc_mfi_data$n_cells), "\n")

# Format long pour ggplot
apc_mfi_long <- apc_mfi_data %>%
  pivot_longer(
    cols = c(MFI_HLADR, MFI_CD86),
    names_to = "marker",
    values_to = "intensity"
  ) %>%
  mutate(
    marker = recode(marker, 
                    "MFI_HLADR" = "HLA-DR",
                    "MFI_CD86" = "CD86"),
    marker = factor(marker, levels = c("HLA-DR", "CD86"))
  )

# Tests statistiques par marqueur
cat("\n=== TESTS MFI PAR MARQUEUR ===\n")
for(m in c("HLA-DR", "CD86")) {
  test <- wilcox.test(intensity ~ condition, 
                      data = filter(apc_mfi_long, marker == m))
  cat(m, ":\n")
  cat("  p-value:", format(test$p.value, scientific = TRUE), "\n")
  if(test$p.value < 0.001) {
    cat("  Conclusion : Différence hautement significative (***)\n")
  } else if(test$p.value < 0.01) {
    cat("  Conclusion : Différence très significative (**)\n")
  } else if(test$p.value < 0.05) {
    cat("  Conclusion : Différence significative (*)\n")
  } else {
    cat("  Conclusion : Pas de différence significative (ns)\n")
  }
}

# BOXPLOT MFI (HLA-DR et CD86 côte à côte)
p_mfi <- ggplot(apc_mfi_long, 
                aes(x = timepoint, y = intensity, fill = condition)) +
  geom_boxplot(color = "black", width = 0.7, outlier.shape = NA, alpha = 0.8) +
  geom_point(position = position_jitterdodge(dodge.width = 0.7, jitter.width = 0.15),
             color = "black", size = 1.5, alpha = 0.4) +
  stat_compare_means(
    aes(group = condition),
    method = "wilcox.test",
    label = "p.signif",
    size = 7,
    fontface = "bold",
    hide.ns = FALSE
  ) +
  facet_wrap(~marker, scales = "free_y", ncol = 2) +  # CÔTE À CÔTE
  scale_fill_manual(values = c("Post-Prime" = "skyblue", "Post-Boost" = "#C2C8D5")) +
  labs(
    title = "Activation Markers Intensity (MFI)",
    subtitle = paste0("Top 10 APC clusters: ", paste(apc_clusters, collapse = ", ")),
    x = "Days Post-Vaccination",
    y = "Median Fluorescence Intensity (arcsinh)",
    fill = "Condition"
  ) +
  theme_classic() +
  theme(
    plot.title = element_text(face = "bold", size = 15, hjust = 0.5),
    plot.subtitle = element_text(size = 10, hjust = 0.5),
    axis.title = element_text(face = "bold", size = 13),
    axis.text = element_text(face = "bold", color = "black", size = 11),
    strip.text = element_text(face = "bold", size = 13),
    strip.background = element_rect(fill = "gray95"),
    legend.position = "bottom",
    legend.title = element_text(face = "bold", size = 12)
  )

print(p_mfi)


# ==============================================================================
# 6. RÉSUMÉ FINAL
# ==============================================================================

cat("\n")
cat("======================================================\n")
cat("     RÉSUMÉ ANALYSE TOP 10 CLUSTERS APC\n")
cat("======================================================\n\n")

cat("SÉLECTION DES CLUSTERS:\n")
cat("- Méthode : Top 10 clusters par score APC (z-score HLADR + z-score CD86)\n")
cat("- Clusters sélectionnés:", paste(apc_clusters, collapse = ", "), "\n\n")

cat("MÉTACLUSTERS REPRÉSENTÉS:\n")
print(table(apc_meta_assignment$cell_type))
cat("\n")

cat("ABONDANCE:\n")
cat("- Moyenne Prime:", round(summary_apc$mean[1], 2), "%\n")
cat("- Moyenne Boost:", round(summary_apc$mean[2], 2), "%\n")
cat("- Fold-change:", round(fc_abundance, 2), "×\n")
cat("- p-value (Wilcoxon):", format(wilcox_test_apc$p.value, scientific = TRUE), "\n\n")

cat("MFI (calculée uniquement sur les cellules des TOP 10 clusters):\n")
mfi_summary <- apc_mfi_long %>%
  group_by(condition, marker) %>%
  summarise(mean_intensity = mean(intensity), .groups = "drop")
print(mfi_summary)

cat("\n======================================================\n")
```


#analyses metacluster 1 

```{r}
# ==============================================================================
# ANALYSE CIBLÉE METACLUSTER 1 (APCs)
# ==============================================================================

# 1. IDENTIFIER LES CLUSTERS DU METACLUSTER 1
# --------------------------------------------
mc1_clusters <- meta_results$cluster_to_metacluster %>%
  filter(metacluster == "MC1") %>%
  pull(cluster) %>%
  as.character()

cat("=== METACLUSTER 1 (APCs) ===\n")
cat("Nombre de clusters:", length(mc1_clusters), "\n")
cat("Clusters:", paste(mc1_clusters, collapse = ", "), "\n\n")

# Voir le phénotype
mc1_phenotype <- meta_results$top_markers %>%
  filter(metacluster == "MC1") %>%
  arrange(desc(expression))

cat("Top marqueurs MC1:\n")
print(mc1_phenotype)

# ==============================================================================
# 2. ANALYSE D'ABONDANCE
# ==============================================================================

# Calculer l'abondance totale du MC1 par échantillon
mc1_abundance <- abundance_long %>%
  filter(cluster %in% mc1_clusters) %>%
  group_by(sample, condition, timepoint, individual) %>%
  summarise(
    total_mc1_pct = sum(percentage, na.rm = TRUE),
    .groups = "drop"
  ) %>%
  mutate(
    condition = factor(condition, levels = c("Post-Prime", "Post-Boost")),
    timepoint = factor(timepoint, levels = c("0", "1", "3", "14"))
  )

# Test global Prime vs Boost
cat("\n=== TEST ABONDANCE MC1: PRIME VS BOOST ===\n")
wilcox_abundance <- wilcox.test(total_mc1_pct ~ condition, data = mc1_abundance)
print(wilcox_abundance)

# Résumé par condition
summary_abundance <- mc1_abundance %>%
  group_by(condition) %>%
  summarise(
    n = n(),
    mean_pct = mean(total_mc1_pct),
    median_pct = median(total_mc1_pct),
    sd = sd(total_mc1_pct),
    .groups = "drop"
  )

cat("\nRésumé abondance:\n")
print(summary_abundance)

fc_abundance <- summary_abundance$mean_pct[summary_abundance$condition == "Post-Boost"] / 
                summary_abundance$mean_pct[summary_abundance$condition == "Post-Prime"]
cat("\nFold-change Boost/Prime:", round(fc_abundance, 2), "×\n")

# Tests par timepoint
cat("\n=== TESTS PAR TIMEPOINT ===\n")
timepoint_tests <- mc1_abundance %>%
  group_by(timepoint) %>%
  summarise(
    n_prime = sum(condition == "Post-Prime"),
    n_boost = sum(condition == "Post-Boost"),
    p_value = if(n_prime >= 3 & n_boost >= 3) {
      wilcox.test(total_mc1_pct ~ condition)$p.value
    } else {
      NA_real_
    },
    .groups = "drop"
  ) %>%
  mutate(
    significance = case_when(
      is.na(p_value) ~ "N/A",
      p_value < 0.001 ~ "***",
      p_value < 0.01 ~ "**",
      p_value < 0.05 ~ "*",
      TRUE ~ "ns"
    )
  )

print(timepoint_tests)

# ==============================================================================
# 3. ANALYSE MFI (INTENSITÉ D'EXPRESSION)
# ==============================================================================

# Préparer les données cellulaires avec métadonnées
metadata_fixed <- data.frame(
  sample = rownames(metadata),
  condition = metadata$condition,
  timepoint = metadata$timepoint,
  individual = metadata$individual,
  stringsAsFactors = FALSE
)

# Extraire les cellules du MC1 uniquement
mc1_cell_data <- data.frame(
  cluster = DataCell@identify.clusters,
  sample = DataCell@samples,
  DataCell@matrix.expression
) %>%
  filter(cluster %in% mc1_clusters) %>%
  left_join(metadata_fixed, by = "sample")

# Calculer MFI par échantillon (médiane des cellules MC1 dans chaque échantillon)
mc1_mfi_data <- mc1_cell_data %>%
  group_by(sample, condition, timepoint, individual) %>%
  summarise(
    MFI_HLADR = median(HLADR, na.rm = TRUE),
    MFI_CD86 = median(CD86, na.rm = TRUE),
    n_cells = n(),
    .groups = "drop"
  ) %>%
  mutate(
    condition = factor(condition, levels = c("Post-Prime", "Post-Boost")),
    timepoint = factor(timepoint, levels = c("0", "1", "3", "14"))
  )

# Tests MFI globaux
cat("\n=== TESTS MFI MC1: PRIME VS BOOST ===\n")

cat("HLA-DR:\n")
test_hladr <- wilcox.test(MFI_HLADR ~ condition, data = mc1_mfi_data)
print(test_hladr)

cat("\nCD86:\n")
test_cd86 <- wilcox.test(MFI_CD86 ~ condition, data = mc1_mfi_data)
print(test_cd86)

# Format long pour ggplot (uniquement HLA-DR et CD86)
mc1_mfi_long <- mc1_mfi_data %>%
  pivot_longer(
    cols = c(MFI_HLADR, MFI_CD86),
    names_to = "marker",
    values_to = "intensity"
  ) %>%
  mutate(
    marker = recode(marker,
                    "MFI_HLADR" = "HLA-DR",
                    "MFI_CD86" = "CD86"),
    marker = factor(marker, levels = c("HLA-DR", "CD86"))
  )

# ==============================================================================
# 4. VISUALISATIONS
# ==============================================================================

library(ggpubr)

# A. BOXPLOT ABONDANCE
p_mc1_abundance <- ggplot(mc1_abundance, 
                          aes(x = timepoint, y = total_mc1_pct, fill = condition)) +
  geom_boxplot(color = "black", width = 0.7, outlier.shape = NA, alpha = 0.8) +
  geom_point(position = position_jitterdodge(dodge.width = 0.7, jitter.width = 0.15),
             color = "black", size = 2, alpha = 0.5) +
  stat_compare_means(
    aes(group = condition),
    method = "wilcox.test",
    label = "p.signif",
    size = 7,
    fontface = "bold",
    hide.ns = FALSE
  ) +
  scale_fill_manual(values = c("Post-Prime" = "skyblue", "Post-Boost" = "#C2C8D5")) +
  scale_y_continuous(limits = c(0, 3), breaks = seq(0, 3, 0.5)) +  # ÉCHELLE 0-3
  labs(
    title = "Metacluster 1 (APCs) - Abundance Over Time",
    subtitle = paste0("Clusters: ", paste(mc1_clusters, collapse = ", ")),
    x = "Days Post-Vaccination",
    y = "% of Total Cells",
    fill = "Condition"
  ) +
  theme_classic() +
  theme(
    plot.title = element_text(face = "bold", size = 15, hjust = 0.5),
    plot.subtitle = element_text(size = 11, hjust = 0.5),
    axis.title = element_text(face = "bold", size = 13),
    axis.text = element_text(face = "bold", color = "black", size = 11),
    legend.position = "bottom",
    legend.title = element_text(face = "bold", size = 12),
    legend.text = element_text(size = 11)
  )

print(p_mc1_abundance)

# B. BOXPLOT MFI (HLA-DR et CD86 côte à côte)
p_mc1_mfi <- ggplot(mc1_mfi_long, 
                    aes(x = timepoint, y = intensity, fill = condition)) +
  geom_boxplot(color = "black", width = 0.7, outlier.shape = NA, alpha = 0.8) +
  geom_point(position = position_jitterdodge(dodge.width = 0.7, jitter.width = 0.15),
             color = "black", size = 1.5, alpha = 0.4) +
  stat_compare_means(
    aes(group = condition),
    method = "wilcox.test",
    label = "p.signif",
    size = 7,
    fontface = "bold",
    hide.ns = FALSE
  ) +
  facet_wrap(~marker, scales = "free_y", ncol = 2) +  # CÔTE À CÔTE
  scale_fill_manual(values = c("Post-Prime" = "skyblue", "Post-Boost" = "#C2C8D5")) +
  labs(
    title = "Metacluster 1 (APCs) - Activation Markers Intensity",
    subtitle = paste0("Clusters: ", paste(mc1_clusters, collapse = ", ")),
    x = "Days Post-Vaccination",
    y = "Median Fluorescence Intensity (arcsinh)",
    fill = "Condition"
  ) +
  theme_classic() +
  theme(
    plot.title = element_text(face = "bold", size = 15, hjust = 0.5),
    plot.subtitle = element_text(size = 11, hjust = 0.5),
    axis.title = element_text(face = "bold", size = 13),
    axis.text = element_text(face = "bold", color = "black", size = 10),
    strip.text = element_text(face = "bold", size = 12),
    strip.background = element_rect(fill = "gray95"),
    legend.position = "bottom",
    legend.title = element_text(face = "bold", size = 12)
  )

print(p_mc1_mfi)

# C. CINÉTIQUE (LIGNE)
mc1_kinetics <- mc1_abundance %>%
  group_by(condition, timepoint) %>%
  summarise(
    mean_pct = mean(total_mc1_pct),
    sem = sd(total_mc1_pct) / sqrt(n()),
    .groups = "drop"
  )

p_mc1_kinetics <- ggplot(mc1_kinetics,
                         aes(x = as.numeric(as.character(timepoint)),
                             y = mean_pct,
                             color = condition,
                             group = condition)) +
  geom_line(linewidth = 1.5) +
  geom_point(size = 4) +
  geom_errorbar(aes(ymin = mean_pct - sem, ymax = mean_pct + sem),
                width = 0.5, linewidth = 1) +
  scale_fill_manual(values = c("Post-Prime" = "skyblue", "Post-Boost" = "#C2C8D5")) +
  scale_x_continuous(breaks = c(0, 1, 3, 14)) +
  labs(
    title = "Metacluster 1 (APCs) - Kinetics",
    subtitle = "Mean ± SEM",
    x = "Days Post-Vaccination",
    y = "% of Total Cells",
    color = "Condition"
  ) +
  theme_minimal() +
  theme(
    plot.title = element_text(face = "bold", size = 15, hjust = 0.5),
    axis.title = element_text(face = "bold", size = 13),
    axis.text = element_text(face = "bold", size = 11),
    legend.position = "bottom",
    legend.title = element_text(face = "bold", size = 12),
    panel.grid.minor = element_blank(),
    panel.border = element_rect(color = "gray70", fill = NA)
  )

print(p_mc1_kinetics)

# ==============================================================================
# 6. RÉSUMÉ FINAL
# ==============================================================================

cat("\n")
cat("======================================================\n")
cat("     RÉSUMÉ METACLUSTER 1 (APCs)\n")
cat("======================================================\n\n")

cat("COMPOSITION:\n")
cat("- Nombre de clusters:", length(mc1_clusters), "\n")
cat("- Clusters:", paste(mc1_clusters, collapse = ", "), "\n\n")

cat("MARQUEURS CARACTÉRISTIQUES:\n")
top3 <- head(mc1_phenotype$marker, 3)
cat("- Top 3:", paste(top3, collapse = ", "), "\n\n")

cat("ABONDANCE:\n")
cat("- Moyenne Prime:", round(summary_abundance$mean_pct[1], 2), "%\n")
cat("- Moyenne Boost:", round(summary_abundance$mean_pct[2], 2), "%\n")
cat("- Fold-change:", round(fc_abundance, 2), "×\n")
cat("- p-value:", format(wilcox_abundance$p.value, scientific = TRUE), "\n\n")

cat("INTENSITÉ (MFI):\n")
cat("- HLA-DR p-value:", format(test_hladr$p.value, scientific = TRUE), "\n")
cat("- CD86 p-value:", format(test_cd86$p.value, scientific = TRUE), "\n\n")

cat("SIGNIFICATIVITÉ PAR TIMEPOINT:\n")
print(timepoint_tests)

cat("\n======================================================\n")
```








-